【裁判字號】    97,台上,4715
【裁判日期】    970925
【裁判案由】    貪污
【裁判全文】
最高法院刑事判決            九十七年度台上字第四七一五號
上  訴  人  甲○○
上列上訴人因貪污案件，不服台灣高等法院中華民國九十七年一
月三十一日第二審更審判決（九十六年度重上更(九)字第一七號，
起訴案號：台灣台北地方法院檢察署八十三年度偵字第二一六一
四號），提起上訴，判決如下：
    主  文
原判決撤銷，發回台灣高等法院。
    理  由
本件原判決認定：上訴人甲○○原是台灣台北地方法院法官（已
停職），負責刑事審判業務，為依據法令從事公務且有審判職務
之人員。上訴人於民國八十二年十二月間審理該院八十二年度訴
緝字第四六七號吳京遂違反證券交易法等案件期間，在飯局中結
識吳京遂之友人陳順隆，陳順隆得悉上訴人負責承審吳京遂前述
案件，即轉告吳京遂，吳京遂乃命陳順隆繼續與上訴人保持連繫
，密切交往。此後陳順隆即多次邀請上訴人餐敘，並乘機請求上
訴人對吳京遂予以輕判，上訴人表示會予以考慮。吳京遂即於該
案八十三年二月十六日辯論終結後，在同月二十一日上午，向黃
運享調借新台幣（下同）一百萬元，並命司機徐文政駕駛ＥＰ─
七八一三號自用小客車，載送陳順隆前往台北市○○○路○段一
一四號台北郵局，接送已先於當日十一時三十一分，在該郵局領
取一百萬元現金之黃運享。陳順隆則先於同日十一時許，以呼叫
器與上訴人聯絡，再與黃運享、徐文政共同搭乘上述車輛，前往
台北市○○路一三一號台灣台北地方法院。途中，黃運享即將包
紮妥當之一百萬元現金交給陳順隆。當日中午十二時許，陳順隆
在車抵台灣台北地方法院前，為避人耳目，先遣徐文政、黃運享
下車離去，由陳順隆自己駕車至博愛路上開法院與原審法院中間
巷道旁，與事先約妥之上訴人見面，並將該以紙袋包裝之一百萬
元交付上訴人。上訴人明知上開一百萬元為吳京遂經由陳順隆，
就其職務上審理吳京遂違反證券交易法等案件而交付之賄款，竟
仍予收受。同月二十三日，上訴人判處吳京遂有罪，定執行刑有
期徒刑十月，緩刑五年等情。因而撤銷第一審之判決，改判論處
上訴人依據法令從事審判職務之人員，對於職務上之行為，收受
賄賂罪刑，固非無見。
惟查：(一)、原判決雖依據送達檢察官裁判書類登記簿，說明第二
審檢察官就本件原審第六次更審即九十一年度重上更(六)字第二三
一號判決之上訴，並未逾期。然法警莊菁萍在原審此次更審中證
述「當時的作業情況是一個禮拜送一次，送得上訴之判決，收檢
察官回證也都是在禮拜一」（見更(九)卷第四一頁），而上開判決
係於九十二年六月九日送交原審法院法警室收受，該日即為星期
一，上訴人曾指稱經其以電話向該案書記官查詢，據告以檢察官
曾於九十二年六月十三日調卷（見更(八)卷第一四四頁）。此部分
實情為何？攸關第二審檢察官是否於六月十三日以前即已收受上
開判決書正本送達之判斷？事實審法院自應首予釐清。原審未就
莊菁萍前開證述及檢察官有無調卷等項詳加調查，並在理由內為
必要之論述，即遽依上開送達檢察官裁判書類登記簿，認檢察官
就該案之上訴未逾期，自嫌速斷，並有理由欠備之可議。(二)、陳
順隆在法務部調查局台北市調查處（下稱台北市調查處）共接受
如下五次詢問：八十三年九月二十七日（未記載時間）、同日二
十二時三十分、同年月二十八日二次（均未記載時間）、八十三
年十月一日（見八十三年度偵字第二一六一四號卷第三三至三七
頁、第七一至七五頁、第九六至九八頁），原判決以上訴人就陳
順隆在台北市調查處對所交付金錢之數額部分所為陳述，雖辯稱
出於調查人員之利誘、脅迫，但「與數額無關的其他陳述部分，
如足為認定事實的依據，則該具有瑕疵部分的陳述，即屬無害的
錯誤，並不得因此而認證人所為其他陳述部分均不具證據能力」
（見原判決第六頁第十五行至次頁第五行）。惟證據之證明力如
何，雖屬事實審法院自由判斷之職權行使，但證人若提出其所以
指證被告犯罪，係因他人施以不正之方法使然，並非其基於自由
意志之陳述，則該證言取得之程序，是否適法，關乎該證言能否
採納，自應詳加調查。陳順隆在台北市調查處之詢問中，究係何
次或五次均屬非任意性之陳述？如陳順隆在台北市調查處關於交
付款項數額部分之陳述，非出於任意性，則對其同次在上開調查
處所為有無於八十三年二月二十一日中午十二時許，在台灣台北
地方法院旁交付金錢予上訴人之陳述，是否亦可採為論罪之依據
？即非無疑。本院前發回意旨（八十九年度台上字第六○三四號
）就此已予指明應詳加調查審認，原判決僅籠統說明「足認證人
陳順隆之前於調查局及檢察官偵查時供稱，曾於八十三年二月二
十一日中午十二時許，在（台灣）台北地（方法）院旁巷道與被
告（上訴人）見面交付物品的證述，確實具有任意性而得援為本
案認定事實的證據」（見原判決第七頁第十九至二二行），對其
採為判決基礎之陳順隆於台北市調查處陳述，是否與陳順隆前揭
非任意性之陳述為同一次，究有無如上訴人所稱之脅迫、利誘之
情形，其情形是否足以影響其陳述之任意性﹖均仍未詳加究明，
即遽謂上訴人爭執陳順隆在台北市調查處陳述之任意性與否，僅
與陳順隆交付金錢之數額有關，而與陳順隆是否於八十三年二月
二十一日中午十二時許，在台灣台北地方法院旁交付金錢予上訴
人之待證事項無涉云云。致其調查未盡之瑕疵依舊，難認適法。
(三)、被告以外之人於審判中如以證人身分到場具結陳述，而與先
前於審判外警詢時所為陳述不符者，其先前之陳述，須具有較可
信之特別情況，且為證明犯罪事實之存否所必要者，始得採為斷
罪之依據，刑事訴訟法第一百五十九條之二定有明文。而是否具
有較可信之特別情況，法院應依於審判中及審判外為陳述時之外
部附隨環境或條件，除詢問有無出於不正方法、陳述是否出於非
任意性外，兼須就有無違反法定障礙事由期間不得詢問及禁止夜
間詢問之規定、詢問時是否踐行告知義務、警詢筆錄所載與錄音
或錄影內容是否相符等各項，為整體之考量，以判斷其先前之陳
述，是否出於「真意」之信用性獲得確切保障，並於判決理由內
敘明其採用先前不一致之陳述，如何具有較可信之特別情況，且
無從以其他證據代替，確為證明犯罪存否所必要之理由，方為適
法。原判決以陳順隆在台北市調查處詢問時已「明確證述交付賄
賂款項的詳細過程」，雖於第一審「就行賄被告甲○○的事實翻
異前詞」，但認「陳順隆其後翻異顯然是事後迴護被告甲○○，
不可採信」（見原判決第八頁第十三至十六行、第九頁第十七至
十八行）。亦即原判決係採陳順隆在台北市調查處之陳述，據為
不利上訴人判斷之主要論證。然原判決雖說明陳順隆在偵查中之
陳述並無顯不可信之情況（見原判決第四頁第二四至二五行），
但就陳順隆在台北市調查處詢問時之陳述，是否具有較可信之特
別情況而得賦予證據能力，則悉未說明論述，理由自嫌未備。(四)
、原判決理由中始則說明「黃運享於八十三年二月二十一日才接
獲吳京遂電話要求借款，於同日上午十一時三十一分提領款項；
而當日上午時值被告（上訴人，下同）開庭，直到被告退庭，經
陳順隆與被告聯絡才約定在（台灣）台北地（方法）院旁見面。
依此過程，若吳京遂早已與被告完成期約行為，應無直至八十三
年二月二十一日早上，才倉卒向黃運享借款一百萬元。更加證明
八十三年二月二十一日中午十二時許，被告與陳順隆見面之前，
吳京遂尚未親自或委由陳順隆與被告就交付賄款完成期約」，亦
即謂吳京遂於八十三年二月二十一日十二時之前，尚未親自或經
由陳順隆就交付一百萬元賄款之事與上訴人達成期約；乃竟又論
敘「而是由吳京遂在所涉案件於八十三年二月十六日辯論終結後
、同月二十三日宣判前，才指示陳順隆於取得一百萬元後，逕行
與被告聯絡並前往被告任職處所附近，與被告見面，直接交付賄
賂，並由被告收受」（見原判決第十一頁第十二至二二行），即
又謂吳京遂係於八十三年二月十六日至二十三日之間，指示陳順
隆與上訴人見面並交付上開賄款。其就吳京遂究在何時指示陳順
隆與上訴人見面行賄之理由說明，非唯前後相互矛盾，且與事實
認定亦屬歧異，自有判決理由矛盾之違誤。上訴意旨指摘原判決
不當，非無理由，應認仍有發回更審之原因。
據上論結，應依刑事訴訟法第三百九十七條、第四百零一條，判
決如主文。
中    華    民    國  九十七  年    九    月  二十五  日
                      最高法院刑事第七庭
                          審判長法官  謝  俊  雄
                                法官  陳  世  雄
                                法官  魏  新  和
                                法官  吳  信  銘
                                法官  徐  文  亮
      本件正本證明與原本無異
                                      書  記  官
中    華    民    國  九十七  年    十    月    一    日
                                                     Ｒ


司法院資訊處製作；財團法人民間司法改革基金會備份。
